臺灣臺北地方法院民事判決　　　　　　　　　　　　　九十三年度勞訴字第四０號
　　原　　　告　己○○　　台北縣中和市○○街十巷五之一號
　　訴訟代理人　庚○○
　　被　　　告　行政院環境保護署
　　法定代理人　丙○○
　　訴訟代理人　乙○○
　　　　　　　　戊○○
　　　　　　　　丁○○
右當事人間請求確認僱傭關係存在等事件，本院於民國九十三年五月二十四日言詞辯
論終結，判決如左：
    主    文
原告之訴駁回。
訴訟費用由原告負擔。
    事實及理由
一、本件原告起訴主張：原告自民國七十七年九月六日起任職被告機關，先後擔任司
    機及檔案處理人員。迄於九十二年五月二十八日因原告建議公平對待而與主管科
    科長甲○○發生爭執，竟遭被告誣指為毆打主管，並以此為由於九十二年六月十
    三日終止兩造系爭勞動契約。惟原告並無被告所指毆打主管之行為，且原告於九
    十二年五月九日中午遭同大樓辦公之內政部土地測量局（下稱土地測量局）員工
    二十餘人圍毆，受有右前臂挫傷、右撓骨骨折及頭部外傷，自屬職業災害，依勞
    動基準法（下稱勞基法）第十三條規定在原告醫療期間被告不得終止契約，但被
    告竟仍於九十二年六月十三日為上開終止，此項終止自不合法，不生解僱效力，
    兩造間之僱傭關係仍然存在等情。爰求為確認原告與被告間之僱傭關係存在之判
    決。
    被告則以：原告於九十二年五月二十八日上午八時十五分許，在辦公室以辦公座
    椅打破其主管科科長甲○○辦公室玻璃，並毀損該科電腦、電話等公有財物，並
    於同日在被告環境督察總隊辦公大樓（位在台中市○○區○○路二段四九七號一
    樓）大廳公然毆打甲○○致傷，該當勞基法第十二條第一項第二款所規定對於雇
    主代理人或其他共同工作之勞工，實施暴行或有重大侮辱行為之要件，被告方於
    九十二年六月十三日終止系爭勞動契約。至原告所主張於九十二年五月九日遭土
    地測量局員工二十餘人圍毆受傷，非屬勞基法第五十九條所規定之職業災害，無
    礙被告九十二年六月十三日解僱權之行使。縱如原告所述其因罹患精神疾病始有
    上開毆打主管及毀損公物之行為，然原告不僅於九十二年五月二十八日為上開暴
    力行為，原告亦因精神疾病於，該日上午六時許持滅火器毀損設在上開辦公大樓
    五樓之土地測量局辦公室物品；復於九十二年六月三日十八時三十分許持鐵鎚、
    螺絲起子強力破壞土地測量局五樓辦公室開關電力設備；又於九十二年六月五日
    十二時三十分在被告上開辦公大樓停車場持機車鎖破壞被告機關員工林瑞堂之汽
    車；再於九十二年六月九日持鐵鎚及螺絲起子砸毀土地測量局四、五樓辦公室玻
    璃及花瓶；復於九十二年十月二十七日折斷被告機關上開大樓停車場出入口之自
    動起降桿；另於九十二年十一月二十四日在苗栗縣大湖鄉及苗栗市一夜間刺破三
    百餘輛汽車輪胎。原告上開行為致其主管對其不能指揮監督，且其他同事亦不願
    與之共事，擾亂被告機關職場秩序，該當勞基法第十一條第五款勞工對於所擔任
    之工作不能勝任，被告亦得於九十三年四月二十八日言詞辯論期日以言詞終止系
    爭勞動契約。至原告所稱應給予精神病患工作權保障部分，因原告所為已屬違反
    社會人格違常行為，自不在保障精神病患之範圍等語，資為抗辯。而聲明求為原
    告之訴駁回。
二、經查被告係行政院環境保護署，原告受僱被告機關先後擔任司機及檔案處理人員
    ，為兩造所不爭，被告機關之技工、工友、駕駛人經行政院勞工委員會依勞基法
    第三條第一項第八款指定自八十七年七月一日起適用勞基法（見本院卷第一一０
    頁之行政院勞工委員會八十六年九月一日台八十六勞動一字第０三七二八七號函
    ）。原告受僱被告先後擔任司機及檔案處理人員，均係在被告指揮監督下提供勞
    務，為兩造所不爭，故兩造間系爭僱傭契約係屬勞基法第二條第六款規定之勞動
    契約而有勞基法之適用（最高法院八十九年度台上字第一三０一號判決要旨參照
    ）。又原告主張兩造間之僱傭關係存在，為被告所否認，而兩造間之僱傭關係是
    否存在，影響原告是否為被告機關勞工之法律上地位，原告私法上地位自有受侵
    害之危險，原告本件確認之訴，有法律上利益。先予敘明。
三、原告主張其自七十七年九月六日起任職被告機關，先後擔任司機及檔案處理人員
    。被告於九十二年六月十三日以原告毆打主管為由終止系爭勞動契約之事實，業
    據提出被告九十二年六月十三日環署秘字第０九二００四二六八九號函、通知書
    、被告機關函稿及被告機關九十二年六月五日簽呈各乙份在卷可查（見本院九十
    三年度北勞調字第六號卷第八頁至第九頁、第八二頁至第八三頁、第八五頁至第
    八九頁），並為被告所不爭，堪信為真實。經查：
（一）按勞工對於雇主之代理人或其他共同工作之勞工，實施暴行或有重大侮辱之行
      為者，雇主得於知悉其情形之日起三十日內，不經預告終止勞動契約，勞基法
      第十二條第一項第二款及第二項定有明文。所謂侮辱，係指故意使人難堪為目
      的，以言語、文字、圖畫或動作，表示不屑輕蔑或攻擊之意思，足以對於個人
      在社會上所保持之人格及地位，達貶損其評價之程度；所謂暴行，係指故意實
      施強暴之行為於他人之身體。次按勞工對於所擔任之工作確不能勝任，雇主得
      預告勞工終止勞動契約，勞基法第十一條第五款定有明文。此係因勞工所提供
      之勞務無法達成雇主透過勞動契約所欲達成之客觀上合理經濟目的，允許雇主
      得解僱勞工。然因雇主終止勞動契約係屬於其單方地決定勞動關係之內容，若
      當事人一方行使其擁有之權利，已明顯地偏離法律規定原先所預期之利益狀態
      、逾越法律所賦予該權利之目的時，法律即應否認該權利之行使，且憲法第十
      五條已明文保障人民之工作權，及勞基法之立法目的即為保障勞工權益（勞基
      法第一條規定參照），應認在法律上可期待雇主捨解僱而採用對勞工權益影響
      較輕之措施，即所謂解僱最後手段性，故雇主依勞基法第十一條第五款規定終
      止勞動契約，必須現有之工作職位已無適當工作可供安置勞工。
（二）查原告於九十二年五月二十八日上午八時三十分許毆打其主管科科長甲○○之
      後腦，業據證人甲○○到場證述明確（見本院卷第四三頁至第四四頁）；再當
      日輪值服務台之李妙到場證稱：服務台係位在警衛位置對面，甲○○則是站在
      警衛後面，與其距離約十公尺，上班不久後其突然聽到甲○○喊「你要做什麼
      ？」伊即看到原告用手打甲○○（見本院卷第四七頁至第四八頁）等語。原告
      於九十二年五月二十八日在台中市警察局第四分局黎明派出所（下稱黎明派出
      所）受偵訊時亦陳稱：因認為甲○○欺人太甚，故用右手手掌打甲○○後腦（
      見本院卷第三五頁之偵訊筆錄），核與甲○○於九十二年五月二十八日至黎明
      派出所受偵訊陳述之內容相符（見本院卷第三三頁之偵訊筆錄），復有九十二
      年五月二十八日簽呈、值班紀錄表、九十二年六月五日簽呈各乙份、事故現場
      照片十四張在卷可查（見本院九十三年度北勞調字第六號卷第九六頁至第九七
      頁、第一０一頁至第一０八頁、第一一六頁至第一一八頁、本院卷第二七頁至
      第二八頁、第八二頁至第八六頁）。甲○○遭原告毆打後受有頭部外傷及疑似
      腦震盪現象，因此於九十二年五月二十九日至三十日、九十二年六月五日、九
      十二年六月六日至十三日請假休息，有診斷證明書及請假紀錄查詢單各乙份在
      卷可查（見本院卷第五十頁及第七二頁）。堪認原告於九十二年五月二十八日
      確有毆打其主管科科長甲○○使其受有頭部外傷及疑似腦震盪之傷害。
（三）惟查原告就讀高中時，即出現多疑及怪異行為，且會由窗戶偷窺他人，自七十
      二年八月二十日起至七十六年七月十六日止因精神分裂症持續在行政院衛生署
      桃園療養院門診追蹤四年，但未住院，期間經三軍總醫院鑑定而未服兵役，藥
      物在家人督促下服用並完成高中學業，但之後因交通及醫療費用問題未再持續
      門診追蹤，家屬自行到藥房買相同藥物服用，但近一、二年未規則服藥，並會
      在電話中或返家時告訴家人其遭竊聽及跟蹤，並拿名單予家人稱如其死亡即是
      遭名單上之人所害，迄於九十二年六月雖遭被告解僱，但仍持續到其原工作單
      位打卡，迄於九十二年十一月有數日不知去向，之後經拘提到案，遭以毀棄損
      壞罪名起訴，經行政院衛生署苗栗醫院精神鑑定後認定為心神喪失而令入相當
      處所施以監護二年，遂進入財團法人為恭紀念醫院（下稱為恭醫院），經為恭
      醫院診斷原告罹患精神分裂病，（見本院卷第一一七頁之為恭醫院九十三年五
      月十一日(九三)為恭醫字第九三００四三九號函後附之司法鑑定報告書及本院
      卷第十一頁之診斷證明書）；台中市衛生局於九十二年六月十日派員訪查原告
      後，亦認為原告疑似罹患精神疾病且有妄想、疑心及明顯傷害他人之症狀，有
      訪視紀錄表乙份在卷可查（見本院卷第五七頁），堪認原告上開毆打其主管甲
      ○○之行為，係因罹患精神分裂症所造成，難認原告為上開行為時有對原告施
      以暴行之故意，自與勞基法第第十二條第一項第二款係以故意行為為限之要件
      不符。被告抗辯兩造間之僱傭關係已因被告九十二年六月十三日以原告對其主
      管施暴為由終止而不存在，自不足取。
（四）又查原告除有上開毆打甲○○頭部致傷之行為外，其主管科科長甲○○復到場
      證稱：九十二年五月二十八日約上午八時三十分其正在聽電話，突然聽到有丟
      東西的聲音，並聽到有人喊：「你在幹什麼？」後來原告用椅子丟伊辦公室玻
      璃窗（見本院卷第四三頁至第四四頁）等語。再證人即被告機關員工施勝鈞到
      場證稱：九十二年五月二十八日其到辦公室不久後，突然聽到有丟東西的聲音
      ，並有同事喊「你在做什麼？」接著就看到開飲機倒下來，原告又丟電話，並
      用供放置電話之大理石座台砸辦公室電腦，又拿藤椅向甲○○辦公室玻璃窗砸
      過去（見本院卷第四六頁至第四七頁），上開情節核與甲○○於九十二年五月
      二十八日至黎明派出所受訊問之內容相符（見本院卷第三三頁之偵訊筆錄），
      復有九十二年五月二十八日簽呈、值班紀錄表、九十二年六月五日簽呈各乙份
      、事故現場照片十四張為證（見本院九十三年度北勞調字第六號卷第九六頁至
      第九七頁、第一０一頁至第一０八頁、第一一六頁至第一一八頁、本院卷第二
      七頁至第二八頁、第八二頁至第八六頁）。又原告於九十二年五月二十八日上
      午六時許因認為訴外人土地測量局利用衛星將其鎖定，遂持滅火器至與被告機
      關所在上開相同大樓之土地測量局五樓辦公室，先用滅火器底部撞開辦公室大
      門，再敲破檔案室玻璃門及電腦設備，並用手掀掉檔案室辦公桌之電腦，業經
      原告於九十二年五月二十八日在黎明派出所受偵訊時陳述明確，並有剪報資料
      、土地測量局九十二年五月二十八日測政室字第０九二００００七一一號函、
      土地測量局九十二年六月五日測政字第０九二０００七五七四號函各乙份在卷
      可參（見本案卷第十九頁及第二六頁、第三四頁背面、第九七頁）；原告復於
      九十二年六月三日十八時三十分持鐵鎚、螺絲起子進入土地測量局五樓辦公室
      強力破壞開關電力，有九十二年六月三日督察總隊值日（頁）記事表乙份在卷
      可查（見本院卷第二四頁）；又於九十二年六月五日十二時三十分在被告機關
      所在大樓停車場持機車鎖破壞被告機關員工林瑞堂之汽車，有九十二年六月五
      日督察總隊記事表乙份及照片四張為證（見本院卷第二二頁至第二三頁、第一
      六０頁至第一六二頁）；再於九十二年六月九日持鐵鎚及螺絲起子砸毀土地測
      量局四、五樓辦公室玻璃及花瓶，有被告九十二年六月九日督察總隊值日（夜
      ）記事表乙份及照片四張（見本院卷第二十頁第一六五頁至第一六六頁）；復
      於九十二年十月二十七日折斷被告機關大樓停車場出入口之自動起降桿，有被
      告督察總隊政風科工作日誌乙份及照片二張為證（見本院卷第十七頁及第十八
      頁）；另於九十二年十一月二十四日在苗栗縣大湖鄉及苗栗市一夜間刺破三百
      餘輛汽車輪胎，有九十二年十一月二十四日、二十五日剪報資料在卷可查（見
      本院卷第十五頁至第十六頁），原告因罹患精神分裂症而為上開行為，不僅使
      其本身不能依約提供勞務，並破壞職場公物，造成與其共事之人員人心惶惶，
      經常處於不安全之狀態，已嚴重影響士氣及經營績效，甚至土地測量局人員亦
      投書要求被告機關制止原告行為，有投書信件及被告署長批示簽呈各乙份在卷
      可查（見本院卷第六五頁至第六八頁、第一０一頁至第一０四頁）；再原告甫
      遭令入相當處所施以監護二年，且需要長期穩定及規則之治療，但因原告缺乏
      病識性（意識自己為病人），故要求原告持續接受門診治療實有困難（見本院
      卷第一一七頁之為恭醫院九十三年五月十一日 (九三)為恭醫字第九三００四
      三九號函後附之司法鑑定報告書），自難期待原告可治癒其罹患之精神分裂症
      ；再參酌原告所患之精神分裂症復具有攻擊性。堪認雇主已不能透過系爭勞動
      契約達到其所欲達成之客觀上經濟目的，且原告之情況亦不適於再安排到被告
      機關其他單位任職，原告情況該當勞基法第十一條第五款規定之勞工對於所擔
      任之工作確不能勝任，被告抗辯其得於九十三年四月二十八日言詞辯論期日依
      勞基法第十一條第五款規定終止系爭勞動契約，自屬可取。至原告未經預告期
      間即為終止及未給付資遣費，係屬原告是否可依勞基法第十六條第三項規定請
      求給付預告期間工資及依第十七條規定請求給付資遣費之問題，無礙被告終止
      系爭勞動契約之效力。
（五）原告雖主張依精神衛生法第三十六條規定被告不可以其有精神疾病為由終止系
      爭勞動契約云云。惟按精神衛生法第三十六條係規定不能以其為精神病病人而
      予以歧視、虐待或非法利用。對於已康復之病人，不能以曾罹患精神疾病為由
      拒絕僱用或其他不公平之待遇。然本件被告並非單純以原告罹患或曾罹患精神
      病為由終止系爭勞動契約，而係以原告上開行為已經影響被告職場秩序、破壞
      被告職場運作、對於所任工作顯不能勝任為由而終止系爭勞動契約，自與上開
      規定不符。原告復主張其於九十二年五月九日中午方遭同大樓辦公之土地測量
      局員工二十餘人毆打，受有右前臂挫傷、右撓骨骨折及頭部外傷之職業災害，
      尚在醫療期間內，依勞基法第十三條規定被告不得終止系爭勞動契約云云。惟
      按勞基法第十三條規定勞工在第五十九條規定之醫療期間內雇主不得終止契約
      。而勞基法第五十九條既規定雇主應就勞工所遭遇之職業災害負補償責任，自
      應勞工所從事之職業活動係直接或間接有利於雇主，而雇主亦或多或少對此可
      加以掌握、防免損害之發生，或藉由保險、產品賣價適當地予以分散或轉嫁該
      危險。因此自應要求勞基法第五十九條規定之職業災害應與勞工所從事之勞務
      間有相當因果關係，若工作本身僅是災害傷病之「機會原因」時，則不能視為
      有相當因果關係。本件縱如原告所述，其遭土地測量局人員毆打成傷。但原告
      不能證明其所受之傷害與其受僱被告機關為被告提供勞務間有相當因果關係，
      原告遭土地測量局人員毆打，僅能認為係機會原因，自與勞基法第五十九條所
      規定之職業災害不符。原告此部分主張，仍不足取。
四、綜上所述，被告既於九十三年四月二十八日合法終止系爭僱傭契約，則原告主張
    被告終止契約為不合法，請求判決確認兩造間之僱傭關係存在，洵屬無據，不應
    准許。
五、又民法第四百八十二條所規定之僱傭契約，及勞基法第二條第六款所規定之勞動
    契約，均不以書面訂定為必要，原告主張兩造未簽訂書面契約，被告係屬違法云
    云，自不足取；且原告此項主張亦與兩造間之僱傭關係是否存在無關。至兩造其
    餘主張陳述及所提之證據，經本院審酌後，認均不足以影響本判決之結果，均毋
    庸再予論述，附此敘明。
六、據上論結，原告之訴為無理由，依民事訴訟法第七十八條，判決如主文。
中　　　華　　　民　　　國　　九十三　　年　　　六　　　月　　 十八 　　日
                                        台灣台北地方法院勞工法庭
                                             法      官　黃書苑
右為正本係照原本作成。
如對本判決上訴，須於判決送達後二十日之不變期間內，向本院提出上訴狀。
中　　　華　　　民　　　國　　九十三　　年　　　六　　　月　　 十八 　　日
                                             書  記  官  趙郁涵
